【裁判字號】    90,上易,591
【裁判日期】    900322
【裁判案由】    詐欺
【裁判全文】
臺灣高等法院刑事判決                              九十年度上易字第五九一號
    上  訴  人  臺灣板橋地方法院檢察署檢察官
    被      告  甲○○
    選任辯護人  丁福慶
                王英傑
右上訴人因被告詐欺案件，不服臺灣板橋地方法院八十九年度易字第三○一六號，中
華民國八十九年十二月十九日第一審判決（起訴案號：臺灣板橋地方法院檢察署八十
九年度偵續字第一三八號）提起上訴，本院判決如左：
    主  文
上訴駁回。
    理  由
一、本案經本院審理結果，認第一審判決以不能證明被告犯罪，而為無罪之諭知。經
    核並無不當，應予維持，並引用第一審判決書記載之證據及理由（如附件）。
二、公訴人上訴意旨以：被告甲○○委託永慶房屋賣地時，已明知有另筆地號土地，
    竟隱瞞此事，嗣後再以另筆土地地號為由，要求加價，顯有詐欺行為。原審認被
    告無罪，似有未當等語。
三、惟查：被告委託永慶房屋中和中山店出售臺北縣板橋市○○段一八三七地號土地
    及門牌號碼臺北縣板橋市○○街二八一號建物時，係向該店告稱該房地面積有四
    、五十坪，經該店職員查閱土地謄本計算後，即向被告表示該地僅有三十五坪。
    而告訴人於被告告知土地有四、五十坪時，本考慮以一千三百五十萬元承購，經
    永慶房屋職員張信雄依權狀資料告以土地僅有三十五．四坪（一一七平方公尺）
    後，即降低購買價格為一千二百五十萬元，告訴人於偵查中亦自承，前去看地時
    被告不知土地地號。且該第一八三八之二地號土地所有權狀係於成立買賣契約後
    ，始由被告之女發現，被告於出售上開房地時，主觀上不知另有第一八三八之二
    地號土地權狀，並無施用詐術，自不構成詐欺犯行，業經原審認定無訛，並詳載
    理由依據。公訴人上訴，猶指被告明知另有第一八三八之二地號土地，要屬無據
    。再被告委託永慶房屋銷售上開房地，係於授權書中土地標示座落記載第一八三
    七地號土地一筆。而告訴人與被告簽訂之不動產買賣意願書、不動產買賣契約書
    、定金契約書中，土地標示座落亦均僅有第一八三七地號土地一筆，且於該不動
    產買契約書中，關於土地面積並明確記載「一一七平方公尺」，有授權書、不動
    產買賣意願書、不動產買賣契約書及定金契約書在卷可稽。另永慶房屋職員亦曾
    依土地權狀，向告訴人告知該房地面積係三十五．四坪，已如前述。則告訴人依
    上開授權書、不動產買意願書等文件，及永慶房屋職員之告知，自能知悉係買受
    第一八三七地號土地，實際面積為三十五．四坪。被告既已依約出售該第一八三
    七地號土地，縱被告於現場向告訴人指稱之土地界限與土地權狀面積不符，亦屬
    單純指界錯誤，核無詐欺犯行可言。足見公訴人上訴，猶指被告犯罪，為無理由
    ，應予駁回。至告訴人於聲請上訴狀另稱：證人林秀華、張小惠、沈吉梅就如何
    發現第一八三八之二地號土地所有權狀，所稱情節互有不符，三人指稱簽約後發
    現土地所有權狀，要屬虛構。另證人陳坤雨於偵查中證稱：「李有成向我說甲○
    ○他們又多出一筆地號權狀，我在向乙○○講前，先去找甲○○瞭解整個狀況，
    甲○○說他當初買賣此房屋時也發生糾紛，要我先不要向乙○○講，等到交屋後
    再向乙○○說明。」足見被告確有故意隱瞞第一八三八之二地號土地之事等語。
    惟證人林秀華、張小惠、沈吉梅始終一致指稱係於訂定買賣契約後，始發現第一
    八三八之二地號土地權狀，三人係因時間久遠，致就發現過程所稱有些許不符，
    自不得據以認定三人指證不實。再被告係發現該土地權狀後，因恐影響買賣契約
    效力，始要求陳坤雨暫時保密，亦不得以之為被告於訂約前已明知另有該筆土地
    之依據，亦經原審詳述在卷。告訴人猶以證人林秀華、張小惠、沈吉梅及陳坤雨
    之證詞，指稱被告故意隱瞞該筆土地之事實，委無可採，併此敘明。
據上論斷，應依刑事訴訟法第三百七十三條、第三百六十八條，判決如主文。
本案經檢察官李良忠到庭執行職務。
中      華      民      國      九十      年      三      月    二十二  日
                              臺灣高等法院刑事第十四庭
                                  審判長法  官  陳  祐  輔
                                        法  官  蔡  國  在
                                        法  官  陳  國  文
右正本證明與原本無異。
不得上訴。
                                        書記官  蔡  棟  樑
中    華    民    國     九十     年       三       月    二  十  二    日
附件
臺灣板橋地方法院刑事判決                        八十九年度易字第三一六號
    公  訴  人  臺灣板橋地方法院檢察署檢察官
    被      告  甲○○  男六十二歲（民國○○○年○月○日生）
                        住臺北縣板橋市○○街三三一巷十九弄九號
                        身分證統一編號：Ｐ一二七七三四二號
    選任辯護人  丁福慶律師
右列被告因詐欺案件，經檢察官提起公訴（八十九年度偵續字第一三八號），本院判
決如左：
    主  文
甲○○無罪。
    理  由
一、公訴意旨略以：被告甲○○係坐落臺北縣板橋市○○段一八三七地號土地及其上
    建物即門牌號碼臺北縣板橋市○○街二八一號房屋（以下簡稱系爭不動產）之所
    有權人，明知緊鄰前開房地正後方靠近長安街部分即同段一八三八之二地號土地
    、面積十七平方公尺，亦屬其所有，竟意圖為自己不法之所有，於民國八十六年
    十月十六日，委託永慶房屋仲介股份有限公司（下稱永慶房屋）土城店銷售系爭
    不動產時，故意隱瞞尚有上開一八三八之二地號土地之事實，並利用永慶房屋土
    城店店長李有成、承辦人林宗明、積穗店承辦人張信雄等人未詳細查證之疏失，
    於李有成、林宗明及張信雄仲介乙○○到場察看之際，一再佯稱所有之一八三七
    地號土地範圍包括正後方到達長安街水溝蓋部分即上開一八三八之二地號土地在
    內，致乙○○信以為真而陷於錯誤，同意以新台幣（下同）一千二百五十萬元之
    價格，買受系爭不動產，雙方並於八十七年五月二十六日簽定買賣契約書，甲○
    ○於簽約數日後，即利用不知情之媳婦張小惠出面主張尚有另筆一八三八之二地
    號土地未在買賣標的範圍內，要求乙○○需另以三百萬元買受，乙○○始知受騙
    並拒絕就範，被告甲○○始未得逞。因認被告甲○○涉犯刑法第三百三十九條第
    三項、第一項之詐欺取財未遂罪嫌。
二、按犯罪事實應依證據認定之，無證據不得推定其犯罪事實，又不能證明被告犯罪
    者，應諭知無罪之判決，刑事訴訟法第一百五十四條、第三百零一條第一項分別
    定有明文。又告訴人之指訴，係以使被告受刑事訴追為目的，是其陳述是否與事
    實相符，仍應調查其他證據以資審認，最高法院著有五十二年台上字第一三００
    號判例可循。再按檢察官對於被告之犯罪事實，得有合理之懷疑者，即得向法院
    提起公訴，惟法院如欲認定被告有罪則應憑藉積極證據，雖不以直接證據為限，
    間接證據亦包括在內；然而無論直接或間接證據，其為訴訟上之證明，須於通常
    一般之人均不致於有所懷疑，而得確信其為真實之程度者，始得據以為有罪之認
    定，倘其證明尚未達到此一程度，而有合理之懷疑性存在，致使無從形成有罪之
    確信時，則應為無罪之判決，最高法院著有七十六年台上字第四九八六號判例可
    資參照。
三、訊據被告甲○○堅詞否認有詐欺犯行，並辯稱：伊委託永慶房屋出售系爭不動產
    時，已表明土地有四十餘坪，惟因委託時伊僅持有系爭不動產之權狀，不知尚有
    另一張一八三八之二地號土地之所有權狀，因此永慶房屋未相信伊所持有之土地
    有四十餘坪，而僅於委託銷售契約書上表明出售範圍為系爭不動產，而未包括上
    開一八三八之二地號土地在內；嗣於簽訂買賣契約後，於整理屋內東西、準備搬
    家時，伊女兒林秀華自其母親遺物皮箱中發現一八三八之二地號土地之所有權狀
    ，遂以電話通知張小惠處理，張小惠獲悉後前往取得該權狀，並持交永慶房屋處
    理，伊實無詐欺乙○○之意思等語。公訴人認被告涉犯前揭詐欺取財未遂罪嫌，
    係以：告訴人乙○○之指訴、證人陳坤雨、李有成、張信雄、林宗明之證述
    、卷附臺北縣板橋市地政事務所複丈成果圖、土地登記謄本、勘驗筆錄、現場
    照片、買賣契約，為其論斷基礎。惟查：
  （一）觀諸告訴人所提出其與永慶房屋中和中山店店長陳坤雨對話之錄音帶譯文記
        載「其實他（指甲○○）當初委託給我們的時候，跟我們講說他的土地有四
        、五十坪，然後後來我同事說四、五十坪算一算那有那麼大，到後來調出謄
        本以後，算出來才三十五坪而已，才跟他講只有三十五坪，你那四、五十坪
        是包含路地一起跟人家算進去，他就哦．．．，那時候因他年紀大，而且不
        識字」等語（見八十七年度偵字第二０一六八號偵卷第二十三頁），證人陳
        坤雨於偵查中亦證稱：「當初甲○○說要賣五十坪土地，不過我們事後有丈
        量，結果沒有那麼大，承辦人張忠明有向甲○○反應說土地沒有那麼大，甲
        ○○說他土地到馬路中間」（見八十九年偵續字第一三八號卷第六十頁背面
        及第六十一頁），另觀諸張信雄所提出之「海山透天案發展經過」一文中第
        三點記載「郭（指乙○○）稱已看過房子，屋主說土地有四、五十坪，伊考
        慮之價格一千三百五十萬元，經紀人張信雄看過權狀資料告稱只有三十五．
        四坪（一一七平方公尺），郭先生降低出價為一千二百五十萬元」（見八十
        七年偵字第二０一六八號卷第四十五頁），告訴人於偵查中亦自承：「當初
        甲○○帶我去看土地，他說他的土地很大，包括溝蓋地，馬路也可能是他的
        ，他當初也不知地號」等語（見八十七年度偵字第二０一六八號卷第七十九
        頁）；足見被告委託永慶房屋出售系爭不動產時，主觀上不知另有一八三八
        之二地號土地權狀，否則被告何以不於永慶房屋人員質疑其土地僅有三十五
        坪時即提出該權狀反駁？被告如知悉另有一八三八之二地號土地權狀，則其
        可出售之土地面積即可因此增加，其至少可向告訴人多收取一百萬元之買賣
        價金（告訴人原出價為一千三百五十萬元）；反之，被告如隱瞞另有一八三
        八之二地號土地權狀，則其於系爭不動產移轉登記予告訴人後，幾無再利用
        一八三八之二地號土地之實益，被告何以甘為此損人而不利己之事？又告訴
        人與被告於八十七年五月二十六日簽訂系爭不動產買賣契約，約定系爭不動
        產之總價為一千二百五十萬元，嗣告訴人於八十七年五月二十七日、二十九
        日給付三百七十五萬元，尚餘尾款六百二十五萬元尚未給付，此有不動產買
        賣契約書影本一份、支票影本四紙附卷可稽，且為告訴人自承在卷；嗣張小
        惠得知另有一八三八之二地號土地之所有權狀並持交永慶房屋處理，旋於八
        十七年五月三十日簽立委託事項變更契約書，表明一八三八之二地號土地願
        供告訴人永久出入經過使用，絕不惡意阻攔出租轉售，若違約願賠償買方損
        失，有該委託事項變更契約書影本一份在卷可憑（見八十七年度偵字第二０
        一六八號卷第七十五頁）；如被告意圖為自己不法之所有，刻意隱瞞另有一
        八三八之二地號土地之事實而出售系爭不動產，則何以不待告訴人給付尾款
        六百二十五萬元完畢後，再執一八三八之二地號土地之所有權狀為難告訴人
        ，反而任由林秀華、張小惠輕易取得該地號土地之所有權狀並主動告知永慶
        房屋，使告訴人得以行使契約解除權並保留買賣價金之尾款？從而，被告辯
        稱：伊委託永慶房屋出售系爭不動產時，已表明土地有四十餘坪，惟因委託
        時被告僅持有系爭不動產之權狀，不知尚有另一張一八三八之二地號土地之
        所有權狀，因此永慶房屋未相信伊所持有之土地有四十餘坪，故委託銷售契
        約書上祗表明出售範圍僅系爭不動產，而未包括一八三八之二地號土地在內
        等語，尚堪採信。
  （二）被告於八十九年十月二十四日本院訊問時固自承：在十多年前，一八三八之
      二地號土地之地主要求我們買這塊空地，否則他要把地圍起來，所以我們又
        再買這塊空地等語；又一八三七地號土地係於六十五年間移轉登記為被告所
        有，而一八三八之二地號土地則係於七十三年七月間始移轉登記為被告所有
        ，有上開兩筆土地之登記謄本各一份附卷可稽。惟辦理土地所有權移轉登記
        ，事涉專業，而一般未受高等教育或基礎法學教育之人，對於所有權狀上記
        載之項目及用語，亦多一知半解；況且取得鄰地之所有權後，亦非無可能與
        原來土地合併成單一地號後僅領取一張權狀；而被告係二十七年二月一日生
        ，訂定系爭買賣契約時已年近六十歲，且其未曾入學，其教育程度為「自修
        」，有法務部戶役政連結作業系統被告個人基本資料一紙附卷可稽，再觀諸
        被告迭次於授權書、於檢察官及本院訊問筆錄上之簽名，其字跡均歪斜潦草
        且筆劃不甚正確，顯見其智識程度不高；證人陳坤雨亦陳稱被告於訂約當時
        年紀大、不識字等語，已如前述；則被告不復記憶十五年前取得一八三八之
        二地號土地所有權之經過情形，實與常情事理無違；其辯稱：伊沒唸過書，
        不認識字，不清楚另外還有一張一八三八之二地號土地之權狀等語，亦非子
        虛。
  （三）被告、被告之女林秀華、被告之媳婦張小惠、沈吉梅對於何人發現一八三八
        之二地號土地權狀？在何處發現？等問題，於本院訊問時彼此供述相互矛盾
        ，雖屬可疑。惟渠等為上開供述時，距離發現一八三八之二地號土地權狀之
        時間已相隔二年有餘，一般人對於偶然發生在二年前之事情，亦會產生記憶
        模糊不清之情形，況渠等對於「訂定買賣契約後始發現一八三八之二地號土
        地權狀」乙節，始終供述一致，實難因渠等就發現一八三八之二地號土地權
        狀之經過情形，所述未盡相符，即推斷被告自始即有隱瞞另有一八三八之二
        地號土地權狀之意圖。
  （四）證人陳坤雨固於偵查中證稱：李有成向伊說甲○○他們又多出一筆地號權狀
        ，伊在向乙○○講前，先去找甲○○瞭解整個狀況，甲○○說他當初買賣此
        房屋時也發生糾紛，要伊先不要向乙○○講，等到交屋後再向乙○○說明等
        語（見八十九年度偵續字第一三八號卷第一百頁）。惟被告要求陳坤雨不要
        向乙○○說明另有一八三八之二地號土地權狀，係在張小惠主動持該權狀告
        知永慶房屋之後，被告可能因顧慮買賣契約發生標的物錯誤之情形致影響其
        效力，始要求陳坤雨暫時保密，尚難因被告事後曾要求陳坤雨不要告知乙○
        ○另有一八三八之二地號土地權狀，即推斷其於訂約前即知悉另有一張一八
        三八之二地號土地之所有權狀。
  （五）證人陳坤雨、李有成、張信雄、林宗明固證述：被告於出售系爭不動產時，
        曾指界陳稱其土地範圍包括正後方到達長安街水溝蓋部分即上開一八三八之
        二地號土地在內等語，惟被告係因不知另有一八三八之二地號土地之權狀，
        始表示其出售之土地包含水溝蓋部分，已如前述，而卷附臺北縣板橋市地政
        事務所複丈成果圖、土地登記謄本、勘驗筆錄、現場照片、買賣契約亦僅能
        證明被告當時指界之水溝蓋部分係屬一八三八之二地號土地，俱不能證明被
        告確有隱瞞另有一八三八之二地號土地權狀之情事。
四、綜上所述，被告上開所辯尚堪採信；證人陳坤雨、李有成、張信雄、林宗明之證
    述及卷附臺北縣板橋市地政事務所複丈成果圖、土地登記謄本、勘驗筆錄、現場
    照片、買賣契約等文件，均不足以證明被告係故意隱瞞尚有一八三八之二地號土
    地權狀之事實，使告訴人陷於錯誤而訂定上開買賣契約；復無積極證據足認告訴
    人之指訴與事實相符，尚難僅憑告訴人片面之指訴而入被告於罪。本件應屬民事
    債務糾葛，與詐欺罪之構成要件未合，告訴人宜循民事程序救濟之。揆諸首揭說
    明，本案不能證明被告犯罪，自應諭知被告無罪之判決。
據上論斷，應依刑事訴訟法第三百零一條第一項，判決如主文。
本案經檢察官高俊申到庭執行職務。
中    華    民    國      八十九      年     十二     月      十九      日
                                   台灣板橋地方法院刑事第三庭
                                       法  官  樊  季  康
右正本證明與原本無異。
如不服本判決，應於判決送達後十日內，向本院提出上訴狀。
                                       書記官  馬  秀  芳
中    華    民    國      八十九      年     十二     月      二十六    日


司法院資訊處製作；財團法人民間司法改革基金會備份。
